臺灣宜蘭地方法院刑事判決　　　　　　　　96年度訴字第76號
公　訴　人　臺灣宜蘭地方法院檢察署檢察官
被　　　告　丙○○
　　　　　　　　　　12號5樓.
指定辯護人　本院公設辯護人己○○
上列被告因偽造有價證券案件，經檢察官提起公訴（96年度偵字
第206號），本院判決如下：
    主  文
丙○○連續意圖供行使之用，而偽造有價證券，處有期徒刑壹年
捌月。偽造發票人乙○○、面額新台幣萬元之本票壹紙沒收之
。
    事  實
一、丙○○於民國94年8、9月間，因需錢孔急，向庚○○及丁○○先後借款（借款時間地點、借款金額、均如附表所示），
    丙○○竟基於意圖供行使之用而偽造本票之概括犯意，而冒
    用甲○○、乙○○2人名義，偽造發票人為甲○○面額新台
    幣（下同）3萬元本票2紙、偽造發票人為乙○○面額2萬元
    本票1紙。並將上開偽造之本票連同甲○○之駕照1枚、乙○○駕照1枚交予庚○○、丁○○作為借款擔保之用而行使之
    。
二、案經宜蘭地方法院檢察署檢察官自動檢舉偵查起訴。
    理  由
甲、證據能力部分：
一、按刑事訴訟法係為適用刑法，確定國家具體之刑罰權為目的
　  而設之程序法規，故刑事訴訟法之目的，在於發見實體的真
    實，即尋求事實之真相，使刑法得以正確適用，藉以維護社
    會之安全，然為達成此目的，仍應採取合理之手段，確保裁
    判之公正，藉以保障個人基本人權，是刑事訴訟程序之遵守
    ，自不容忽略。而刑事訴訟法第95條第2款、第3款規定：「
    訊問被告應先告知左列事項︰二　得保持緘默，無須違背自
    己之意思而為陳述。三　得選任辯護人。」，係以被告之陳
    述為證據資料之一，然本於無罪推定與被告不自證己罪之原
    則，認被告有防衛其利益之權利，在刑事訴訟程序上應尊重
    被告陳述之自由，禁止強制其為不利之陳述，所謂陳述自由
    ，包括積極的陳述自由與消極的不陳述自由，被告之緘默權
    即在保障被告消極的不陳述自由。本件查獲過程係案外人庚○○、丁○○因重利案件調查中，被告係以被害人身分於94
    年11月5日接受員警訊問，並於訊問過程中自承冒用王世銘
    、乙○○2人名義簽發本票，再於95年5月17日接受檢察官偵
    訊時，於偵訊前階段以被害人身分應訊，嗣經檢察官認其偽
    造有價證券犯行嫌疑重大，始改列為被告並告知刑事訴訟法
    第95條有關緘默權之權利事項，是被告於依檢察官刑事訴訟
    法第95條告知權利事項前，係為案外人庚○○、丁○○重利
    案件被害人身分，而被告於此身分下應訊過程中，既未受告
    知因自己陳述致受有刑事訴追不利益，而享有被告身分緘默
    之權利，自不得以被告於受權利事項告知前所為之陳述，認
    係被告之自白，而為被告不利之認定。是被告於94年11月5
    日接受員警訊問時之自白，及於95年5月17日經檢察官改列
    為被告身分而為權利事項告知前之自白，既未踐行法定程序
    諭知被告緘默之權利，應認違背法定之程序，而無證據能力
    。
二、復按被告以外之人於檢察事務官、司法警察官或司法警察調
    查中所為之陳述，與審判中不符時，其先前之陳述具有較可
    信之特別情況，且為證明犯罪事實存否所必要者，得為證據
    ，刑事訴訟法第159條之2定有明文。經查證人乙○○前於94
    年12月19日接受宜蘭縣警察局員警訊問，嗣於96年7月27日
    到庭接受詰問，關於被告是否冒用其名義簽發本票一節，前
    後陳述相反，再參酌證人乙○○於偵查中之證述，及證人乙○○於警訊中之陳述出於其任意性，證人乙○○於警訊中之
    陳述較有可信性（詳細理由如理由欄乙、一(二)之說明），且
    為證明被告犯罪事實存否所必要，依上開規定，證人乙○○
    於警訊中之陳述應有證據能力，先予敘明。
乙、被告被訴冒用甲○○、乙○○名義簽發本票部分：
一、訊據被告矢口否認有冒用甲○○、乙○○名義簽發本票犯行
    ，並辯稱：丁○○是之前就有認識，伊自己有跟丁○○借款
    ，後來丁○○介紹伊打報紙的電話，伊就自己打電話跟庚○○接洽借錢，之後才知道丁○○跟庚○○一起做，但本件是
    伊拜託甲○○、乙○○幫伊借錢，時間、地點如附表所載，
    但本票都是甲○○、乙○○自己簽的，甲○○借款部分是向
    庚○○接洽，至於乙○○借款部分是丁○○自己1個人到伊
    家云云。
    經查：
  (一)被告前於偵查中即自承以甲○○名義借款並簽發3萬元本票2
    紙，及以乙○○名義借款並簽發3萬元本票1紙等情（參見95
    年度偵字第1480號卷【下稱偵卷】第26頁95年5月17日偵訊
    筆錄）。另證人甲○○於偵查中亦結證稱：伊不知道被告用
    伊名義向地下錢莊借錢，是95年初在路上遇到庚○○，庚○○說被告向伊借錢，並拿本票及機車駕照給伊看，本票是用
    伊的名義簽的，本票2張面額都是3萬元，庚○○要伊還錢，
    因為本票是伊的名義，伊就還錢給庚○○，再把本票及駕照
    拿回來等語（參見偵卷第18頁95年4月20日偵訊筆錄），證
    人甲○○於偵訊中明確證稱被告冒用其名義簽發本票一節，
    核與被告於偵查中自白相符。雖於本院審理中證人甲○○改
    稱係因被告缺錢，由伊向庚○○借款及簽發本票等語（參見
    本院卷第42至45頁96年4月3日審判筆錄），及證人庚○○亦
    證稱係甲○○向其借款及簽發本票等語（參見本院卷第46
    頁至50頁96年4月3日審判筆錄），但依證人甲○○、庚○○
    於本院中之證述，其中關於借款之地點為何，證人甲○○證
    稱係在羅東立體停車場旁餐廳內（參見本院卷第43頁上開審
    判筆錄），核與被告及證人庚○○所稱（參見本院卷第47頁
    上開審判筆錄）在羅東立體停車場後方便利商店旁不符，且
    證人甲○○於審理中既稱由其出面借款及簽發本票作為擔保
    ，但關於實際借得之數額及借款利息竟答稱不記得等語（參
    見本院卷第50頁上開審判筆錄），而證人庚○○為貸款人，
    關於本票之發票人為何竟答稱因為沒有注意看而不知何人簽
    發等語（參見本院卷第47頁上開審判筆錄）。是證人甲○○
    、庚○○於本院審理中證詞互為歧異，且與常情不符，顯見
    證人甲○○、庚○○於審理中所述係迴護被告之詞，而不足
    採，應以證人甲○○於偵訊中之證述較可採信。
  (二)又證人乙○○前於警訊中證稱：被告使用伊的名義向地下錢
    莊借款3萬元，實拿2萬4千5百元，之後每10天為1期，要還5
    千5百元的利息，之為因為3弟甲○○於94年11月底，在宜蘭
    縣羅東鎮○○路段被他們遇上，遭受他們控制行動並通知家
    人還債，他們才放甲○○離開，並要家人轉告伊說被告也持
    伊的身分證及簽立本票借款等語（參見警卷第7至9頁94年12
    月19日警訊筆錄），嗣於偵查中結證稱不知道被告使用伊的
    名義借多少錢，但只知道駕駛執照不見等語（參見偵卷第18
    頁95年4月20日偵訊筆錄），依證人乙○○於警、偵訊中之
    前後證述，除關於被告實際借用金額及更正被告使用駕駛執
    照抵押擔保外，就被告未得其同意借款一節，前後證述均屬
    一致。嗣於本院審理中改稱：被告拜託伊幫忙借錢，由於被
    告有吃藥，他朋友不敢借錢給被告，因此是伊跟被告的朋友
    借錢，借錢地點在住處，借錢當時伊與丙○○、債主在場，
    由於時間很久，伊不太記得債主的名字，應該是庚○○，伊
    問庚○○可不可以借3萬元，然後庚○○就將錢交付給伊，
    伊就將3萬元拿給被告，沒有計利息，且沒有簽本票及押證
    件，事後無人向其催討債務，應該是被告有去跟他們處理等
    語（參見本院卷第71至76頁96年5月25日審判筆錄），則證
    人林英任於本院審理中翻異前詞，改稱向庚○○借款3萬元
    ，且無簽發任何本票等語。但參酌被告於偵訊及本院中陳述
    ，於偵訊中被告陳述係其以乙○○名義簽發本票提供膽保，
    於審理中改稱係乙○○本人簽發本票提供擔保，除就何人簽
    發本票一節被告前後所述不一外，關於簽發本票做為借款擔
    保均為一致陳述，核與證人乙○○審理中所述未簽發提供本
    票作為借款擔保不符。再證人乙○○證稱係因債主不信任被
    告債信，而由其出面借款，於此情形下，乙○○於借得款項
    後，既未簽發本票或提供擔保物作為債務擔保，且於事後竟
    無他人向其催討債務，證人乙○○於審理中所稱在在與常情
    不符，實難採信，其於審理中所述顯係迴護被告之詞，不足
    採信，應以其在警、偵訊中之證述較為可信。綜上所述，本
    件事證明確，被告為向他人借得款項，而冒用甲○○、乙○○名義簽發本票堪以認定，應依法論科。
  (三)就被告於附表一所示時間、地點借款時所提供之甲○○、乙○○駕駛執照部分，雖就被告冒用甲○○、乙○○簽發本票
    罪證明確，已如前述，但關於被告持有甲○○、乙○○證件
    之來源，究係由甲○○、乙○○所交付或非法取得，於偵查
    中檢察官就此部分未予調查，證人甲○○、乙○○就此部分
    亦未明確指訴被告有非法取得上開證件之行為，復按卷內資
    料亦無積極證據證明被告有以非法方式取得上開證件，且檢
    察官就此部分既未起訴，依罪疑惟輕原則，自不得為被告不
    利之認定，附此敘明。
二、被告於行為時，刑法業於94年2月2日修正公布，於95年7月1
    日施行。依修正後之刑法第2條第1項規定「行為後法律有變
    更者，適用行為時之法律。但行為後之法律有利於行為人者
    ，適用最有利於行為人之法律」。該條係規範行為後法律變
    更所生新舊法比較適用之準據法，其本身無關行為可罰性要
    件之變更，是於刑法修正施行後，應適用該條之規定，為「
    從舊從新」之比較。又該條所稱「法律有變更」，指行為時
    與裁判時之刑罰法律，關於刑罰權規範事項（特別指刑罰權
    形成規範、成罪規範、科刑規範）互有不同內容之規範而言
    。再於比較時應就罪刑有關之共犯、未遂犯、想像競合犯、
    牽連犯、連續犯、結合犯以及累犯加重、自首減輕暨其他法
    定加減原因（如身分加減）與加減比例等一切情形，本於統
    一性及整體性原則，綜其全部罪刑之結果而為比較。本件關
    於新舊法比較適用之說明如下：
  (一)刑法第201條定有罰金刑，而罰金刑之下限，依修正前刑法
    第33條第5款規定：「主刑之種類如左：五、罰金，一元以
    上。」換算成新台幣為3元，修正後刑法第33第5款規定為：
    「主刑之種類如下：五、罰金，新台幣一千元以上，以百元
    計算之。」是依修正後刑法第33條第5款規定，就罰金刑之
    下限有所提高。
  (二)修正前刑法56條規定：「連續數行為而犯同一之罪名者，以
    一罪論。但得加重其刑至二分之一。」惟該條業已修正公布
    刪除，則連續數行為而犯同一之罪名者，屬於數罪併罰，得
    定數罪刑合併之刑期以下之刑。此刪除雖非犯罪構成要件之
    變更，但顯已影響被告刑罰之法律效果，自屬法律有變更，
    比較新、舊法結果，修正後之規定並未較有利於被告。
  (三)本件綜合上揭新舊刑法比較之結果，並本於統一性及整體性
    原則，關於被告所犯刑法之罪，新修正之刑法並未較有利於
    被告，爰一體適用修正前之刑法。
三、核被告所為，係犯刑法第201條第1項偽造有價證券罪。被告
    於偽造有價證券後復持以行使，其行使之低度行為為偽造之
    高度行為所吸收，不另論罪。又被告於本票上偽造甲○○、
    乙○○2人署押之行為，為偽造有價證券之部分行為，亦不
    另論罪。被告前後2次冒用甲○○、乙○○名義偽造偽造有
    價證券犯行，時間緊接，方法相同，觸犯犯罪構成要件相同
    之罪，顯係基於概括犯意為之，應依修正前刑法第56條連續
    犯之規定，論以一罪，並加重其刑。又被告因亟需用錢而一
    時失慮冒用其兄乙○○、其弟甲○○名義簽發本票向地下錢
    莊借款，惟於事後業已清償借款，依其犯罪情狀倘科以法定
    最低度之刑，猶嫌過重，本院認其犯罪情狀，在客觀上足以
    引起一般同情，依刑法第59條規定，酌量減輕其刑。而被告
    同時具有上開加重減輕之事由，依刑法第71條第1項規定先
    加後減之。爰審酌被告因經濟困頓而為本件犯行，其偽造他
    人名義簽發之本票金額非鉅，且於事後業已清償，依其犯罪
    之目的、手段，及犯罪後之態度等一切情狀，量處如主文所
    示之刑，以示懲儆。被告冒用甲○○簽發之本票2紙，證人
    甲○○證稱業已清償借款後取回撕毀（參見本院卷第44頁96
    年4月30日審判筆錄），爰不為沒收之諭知。另被告冒用乙○○名義簽發之本票1紙，不能證明業已滅失，依刑法第205
    條規定，不問屬於犯人與否，依法宣告沒收之。
丙、被告被訴冒用戊○○名義簽發本票部分：
一、公訴意旨另以：被告於94年8、9月間，在宜蘭縣蘇澳鎮○○
    路402巷7號住處，冒用戊○○名義簽發面額3萬元本票1紙，
    及提供戊○○國民身分證1枚作為擔保，向案外人丁○○借
    款3萬元等語，因認被告此部分涉有刑法第201條第1項偽造
    有價證券罪嫌。
二、公訴人認被告涉有上開偽造有價證券犯行，無非係以被告於
    偵訊中之自白為唯一論據。訊據被告於本院審理中否認有上
    開犯行，並辯稱係其叔叔戊○○向案外人丁○○借款等語。
三、按犯罪事實應依證據認定之，無證據不得認定其犯罪事實，
    刑事訴訟法第154條第2項定有明文。又刑事訴訟法上認定犯
    罪事實所憑之證據，雖不以直接證據為限，間接證據亦包括
    在內，然而無論直接證據或間接證據，其為訴訟上之證明，
    須於通常一般之人均不致有所懷疑，而得確信其為真實之程
    度者，始得據為有罪之認定，惟採用間接證據時，必其所成
    立之證據，在直接關係上，雖僅足以證明他項事實，而採此
    他項事實，本於推理之作用，足以證明待證事項者，方為合
    法，若係憑空之推想，則尚非間接證據，且如未發現相當證
    據，或證據不足以證明，自不能以推測或擬制之方法，以為
    裁判之基礎，最高法院分別著有76年台上字第4986號、32年
    上字第67號、40年台上字第86號判例可資參照。本件關於被
    告被訴冒用戊○○名義簽發本票犯行部分，檢察官係以被告
    之自白為論罪依據，惟被告之自白，雖為證據之一種，但依
    刑事訴訟法第156條第2項規定，被告之自白，不得作為有罪
    判決之唯一證據，仍應調查其他必要之證據，以察其是否與
    事實相符。考其立法目的乃在防範自白之虛擬致與真實不符
    ，而發生誤判之危險，故須藉補強證據以擔保自白之真實性
    。而被告之自白或不利於己之陳述，其證明力並非可以絕對
    任由法院自由判斷，而須受相當之限制，亦即尚須具備補強
    證據，以補足其自白或不利於己之陳述之證明力，始得採為
    斷罪之依據。所謂補強證據，係指除該自白或不利於己之陳
    述本身之外，其他足資證明自白或不利於己之陳述所指之犯
    罪事實確具有相當程度真實性之證據而言，雖其所補強者，
    非以犯罪事實之全部為必要，但亦須因補強證據與自白之相
    互利用，本於推理作用，在客觀上足以使人對該犯罪事實獲
    得確信之心證者，始足當之。
四、經查：被告前於偵訊中固坦承冒用戊○○名義簽發面額3萬
    元本票1紙（參見偵卷第26頁95年5月17日偵訊筆錄），惟此
    部分於警方及檢察官偵查程序中，均未傳喚戊○○以資查證
    。嗣於本院審理中，證人戊○○到庭證稱係伊向丁○○借款
    3萬元後交付被告使用，但並無簽發任何本票及提供證件作
    為擔保，且被告亦無冒用其名義簽發本票等語（參見本院卷
    第93至96頁96年7月27日審判筆錄），是依證人戊○○於本
    院中之證述，被告並無冒用其名義簽發本票。依上說明，公
    訴人所舉之證據不足以證明被告此部分之偽造有價證券犯行
    ，此外又查無任何積極證據，足認被告確有公訴人所指此部
    分之犯行，惟公訴意旨認被告此部分之犯行與前揭論罪科刑
    部分，係概括犯意為之，有連續犯之裁判上一罪之關係，爰
    不另為無罪之諭知，附此敘明。
據上論斷，應依刑事訴訟法第299條第1項前段，刑法第2條第1項
前段、修正前刑法第56條、刑法第201條第1項、第205條，刑法
施行法第1條之1，判決如主文。
本案經檢察官吳廣莉到庭執行職務
中　　華　　民　　國　　96　　年　　8 　　月　　9 　　日
                  刑事第四庭  審判長法  官  謝佩玲
                            　　　  法　官  蘇錦秀
                            　　　  法　官  辜漢忠
以上正本證明與原本無異。
如不服本判決應於收受本判決後10日內向本院提出上訴書狀，並
應敘述具體理由。若未敘述理由者，應於上訴期間屆滿後20日內
向本院補提理由書狀(均須按他造當事人之人數附繕本)。
                                    書記官  許麗汝
中　　華　　民　　國　　96　　年　　8 　　月　　10　　日
附表
┌───┬──────┬───────┬──────┬────────┐
│編　號│丙○○冒用名│借款時間、地點│　借款金額  │丙○○所提擔保物│
│      │義者        │              │            │                │
├───┼──────┼───────┼──────┼────────┤
│ 一   │　甲○○    │94年8、9月間在│　6萬元     │丙○○冒用甲○○│
│      │            │羅東鎮立體停車│            │名義簽發面額3萬 │
│      │            │場旁便利商店  │            │元本票2紙及提出 │
│      │            │              │            │甲○○駕駛執照1 │
│      │            │              │            │枚              │
├───┼──────┼───────┼──────┼────────┤
│ 二   │  乙○○    │94年8、9月間在│  3萬元     │丙○○冒用乙○○│
│      │            │在宜蘭縣蘇澳鎮│            │名義簽發面額3萬 │
│      │            │福德路402巷7號│            │元本票1紙及提出 │
│      │            │              │            │乙○○駕駛執照1 │
│      │            │              │            │枚              │
└───┴──────┴───────┴──────┴────────┘
附錄本案論罪科刑法條全文：
刑法第201條第1項
意圖供行使之用，而偽造、變造公債票、公司股票或其他有價證
券者，處3年以上10年以下有期徒刑，得併科3千元以下罰金。
